臺灣雲林地方法院民事判決
111年度訴字第42號
原      告  李永勝  
訴訟代理人  李昶欣律師
            陳宗翰律師
被      告  鑫三能源有限公司

法定代理人  徐嘉男  
訴訟代理人  陳苡瑄律師
上列當事人間請求返還房屋等事件，本院於民國111年6月2日言
詞辯論終結，判決如下：
    主  文
原告之訴及假執行之聲請均駁回。
訴訟費用由原告負擔。　　
    事 實 及 理 由
一、按因不動產之物權或其分割或經界涉訟者，專屬不動產所在
    地之法院管轄；其他因不動產涉訟者，得由不動產所在地之
    法院管轄，民事訴訟法第10條第1項、第2項定有明文。本件
    原告依民法第767條第1項規定，請求被告遷讓返還門牌號碼
    雲林縣○○鎮○○○路00號建物（下稱系爭建物），係因不動產
    之物權涉訟，且該不動產係坐落於本院轄區，是本院就本件
    訴訟自有管轄權無誤。
二、原告起訴主張：
㈠、兩造於民國103年4月30日簽訂「太陽光電系統屋頂租賃合約
    」（下稱系爭租約），由被告向原告承租坐落雲林縣○○鎮○○
    段000地號土地上之系爭建物屋頂及太陽光電系統所需之必
    要設備使用空間，用以建置太陽光電系統，並約定租賃期間
    為20年。惟被告於107年5月4日後，即未再給付租金，且自1
    07年10月17日（按原告之書狀誤載為16日）對原告提起損害
    賠償訴訟後（按該案業經臺灣士林地方法院107年重訴字第5
    68號判決、臺灣高等法院109年度上字第244號判決、最高法
    院110年度臺上字第2174號裁定確定在案，下合稱前案）至
    今，被告設置之太陽能設備依舊置於原告廠房屋頂、外牆、
    室內房間等處，不僅造成原告系爭建物下雨天時有漏水情事
    ，亦使原告至今均無法完整使用收益系爭建物。
㈡、依照被告於前案起訴狀附表一記載「終止契約得請求之損害
    賠償金額：7,346,172.5元」（原證3），足見被告於前案起
    訴當時已有終止契約之意思表示。又既然兩造之系爭租賃契
    約已終止，則被告繼續占有原告之系爭建物，即為無法律上
    原因，而屬於無權占有。原告自得請求被告應將其設置太陽
    能電力設備即如本件起訴狀所附之附圖一A部分屋頂太陽能
    板、附圖二B部分太陽能系統維護裝置、附圖三太陽能電力
    收集設備（即附圖三勾選部分，含編號1至編號18太陽能電
    力收集設備、4座變電箱，及一根電力輸送管）（下合稱「
    本件太陽能電力設備」）全數拆除並回復原狀，並將系爭建
    物返還與原告，以維護原告權益。
㈢、對被告抗辯所為之陳述：
  ⒈依照前案第一審卷第102頁至105頁，被告早於106年9月6日委
    請「宏道法律事務所」撰寫律師函催告原告應於函到後15日
    內履行系爭租約所附之義務，並謂：「苟後續確實發生租賃
    標的無法正常發電收益而影響本公司躉售電能之權益情事，
    即可能無法達成雙方租賃契約之目的，本公司將依系爭契約
    及民法規定終止系爭契約，並請求損害賠償。」。爾後，被
    告即於107年10月17日起訴，並於起訴狀之附表一記載「終
    止契約得請求之損害賠償金額：7,346,172.5元」、嗣後又
    於108年5月20日民事追加訴之聲明狀更正後之附表二再次記
    載：「終止契約得請求之損害賠償金額7,434,612.4元」。
    足見兩造之系爭租約早已於被告前案起訴時即已終止，被告
    抗辯系爭租約尚未終止，實無理由。
  ⒉被告先以律師函通知原告，再為終止之意思表示，完全係依
    系爭租約第6條第3項第6款規定:「甲方（即原告）履約有下
    列情形之一者，乙方（即被告）得以書面通知甲方終止合約
    ，甲方並同意以乙方提出之本系統建置費用單據，按建置成
    本賠償乙方：…㈥甲方怠於履行修繕義務，或其他因可歸責於
    甲方之事由，致使租賃標的無法正常發電收益，經乙方通知
    後15日內仍未改善者。」。且依被告於106年9月6日委請「
    宏道法律事務所」所發律師函中第2頁第㈡點之記述，被告確
    已引用系爭租約第6條第3項第6款之規定，而為終止前之通
    知。
  ⒊承上，被告於前案第一審審理中雖未明確記述並引用系爭租
    約第6條之規定，惟此仍不妨被告終止系爭租約之意思表示
    ，且被告所終止契約之方式，亦係循系爭租約第6條第3項第
    6款之規定。
  ⒋原告本件請求被告拆除「本件太陽能電力設備」有理由，說
    明如下：
　⑴系爭租約「契約未屆期終止」之法律效果：
  ①可歸責於「原告」時：
　　依系爭租約第6條第3項規定：「甲方（即原告）履約有下列
    情形之一者，乙方（即被告）得以書面通知甲方終止合約，
    甲方並同意以乙方提出之本系統建置費用單據，按建置成本
    賠償乙方：…」，亦即，被告得以書面通知原告終止合約，
    原告並同意以被告提出之本系統建置費用單據，按建置成本
    賠償被告。而被告已依本項規定終止契約，已如前述，至於
    被告是否欲提出「本系統(即太陽能光電系統)建置費用單據
    ，按建置成本賠償被告」，此為被告之權益，被告若不請求
    ，原告亦無權干涉。
  ②可歸責於「被告」時：
　　依系爭租約第6條第2規定：「經證明乙方（即被告）履約有
    下列情形之一者，甲方（即原告）得以書面通知乙方終止合
    約並要求乙方自行拆除本系統設備返還租賃標的並回復原狀
    ：…」。
　⑵系爭租約「契約已屆期終止」之法律效果：
　①依系爭租約第1條第4項（租賃期間）第1款之規定:「租賃期
    間自本合約簽訂日起算20年，雙方同意就租賃延長事宜另行
    簽訂增補條款。本合約租賃期滿且甲乙雙方不再續約時，本
    系統所有權及歸屬甲方。」。
　②依此條規定明白文義可知，此係用於規範系爭租約「契約已
    屆期終止」之法律效果，而非系爭租約「契約未屆期終止」
    之法律效果。本件既屬「契約未屆期終止」之情形，自無系
    爭租約第1條第4項之適用。
　③若認系爭租約一有終止，不論其是否為「屆期終止」，即一
    律應適用系爭租約第1條第4項之規定，而原告不得請求回復
    原狀，則上開系爭租約第6條第2項之規定，即形同具文，故
    被告如此解釋，顯不符系爭租約之精神。
  ⑶基上所述，本件「契約未屆期而終止」，則不應適用系爭租
    約第1條第4項之規定，而應依系爭租約其他規定，系爭租約
    並無規定者，即應回復民法之相關規定，以定兩造之權義：
　①原告之權利:
    依系爭租約第6條第2項之規定，於被告履約有上開可歸責之
    事由時，原告得請求回復原狀。而系爭租約之終止，依前案
    第二審判決認定，係可歸責於雙方各百分之50之責任。惟依
    前開判決，系爭租約終止就「可歸責於被告」之事由，並不
    屬於系爭租約第6條第2項規定中之各款規定。故原告自不得
    依系爭租約第6條第2項規定請求被告回復原狀。惟系爭租約
    第6條第2項規定並未排除相關之民法之規定，故原告自仍得
    依民法第455條:「承租人於租賃關係終止後，應返還租賃物
    ；租賃物有生產力者，並應保持其生產狀態，返還出租人」
    、第431條第2項:「承租人就租賃物所增設之工作物，得取
    回之。但應回復租賃物之原狀。」之規定，而為本件返還房
    屋及回復原狀之請求。
  ②被告之權利:
    被告亦可依系租約第6條第3項之規定，主張原告「本系統(
    即太陽能光電系統)建置費用單據，按建置成本賠償被告」
    ，然因系爭租約之終止，依前案第二審判決認定，係可歸責
    於雙方各百分之50之責任。故被告此部分之請求，亦應僅得
    請求其太陽能光電系統建置成本費用之百分之50，方屬適法
    。
  ⒌系爭租約終止並非「契約已屆期終止」之情形，再者，本件
    亦不得因被告「已支付租賃期間20年之所有租金」，而推認
    系爭租約終止是屬「契約已屆期終止」之情形，蓋被告給付
    租金是因其於前案向原告請求損失賠償時，本須先扣除其因
    而減少負付擔之成本，此乃被告請求損害賠償之當然法律效
    果。何能因此回推系爭租約終止是屬「契約已屆期終止」之
    情形？
㈣、並聲明：被告應將其設立於系爭建物上「本件太陽能電力設
    備」拆除並回復原狀，並將系爭建物返還與原告；願提供擔
    保，請准宣告假執行。
三、被告則以：
㈠、原告主張被告於107年10月17日單方提前終止系爭租約，此部
    分為被告所否認。觀諸被告於前案提出之民事起訴狀及歷審
    之歷次書狀，原告提出該訴訟並請求被告賠償之請求權基礎
    皆為民法第227條第1項，主張出租人即原告有不完全給付情
    事，而依給付遲延之規定請求賠償，並未以書面或言詞向原
    告主張終止系爭租約，應無疑義。又原告主張被告係以起訴
    狀附表為終止系爭租約云云，惟該起訴狀附表僅為方便計算
    售電收入、租金金額之列表，遍觀該附表内容，皆無被告表
    明欲以此附表向原告終止契約之意思表示等文字，亦不見被
    告於該附表中有援引終止系爭租約之法定或約定終止事由（
    此部分原告於民事準備二狀中亦不否認），實難認定被告有
    以該附表向原告表明單方終止系爭租約之意思表示，故原告
    之主張實無所據。　　
㈡、又依系爭租約第6條第3項之約定，本件如被告欲以系爭租約
    第6條第3項單方終止契約，應先敘明原告有符合系爭租約第
    6條第3項任一款事由後，方得合法終止系爭租約並一併請求
    原告賠償本件太陽光電系統之建置成本，然依前案被告所提
    出之歷次書狀及陳述，被告並未提出終止系爭租約及請求原
    告賠償本件太陽光電系統之主張，且依原證3之附表可知，
    本件太陽光電系統之工程總價為新臺幣（下同）6,030,000
    元，耐用年限為15年，縱扣除至111年4月之折舊金額，「本
    件太陽能電力設備」之價值仍尚存約3,203,442元，故被告
    於前案起訴時，「本件太陽能電力設備」之價值應尚存400
    至500萬元間，倘若被告確有終止系爭租約之意思表示，實
    無可能不一併請求高達400萬元以上之太陽光電系統建置成
    本，上開等情益徵系爭租約並未經被告單方提前終止，是原
    告稱系爭租約已於107年10月17日終止，實屬無據。
㈢、承前所述，系爭租約既尚未終止，兩造目前仍應受系爭租約
    之束，故原告請求被告應將「本件太陽能電力設備」拆除並
    回復原狀，即無理由。退步言之，依據系爭租約第4條第1項
    後段之約定：「本合約租期屆滿且甲乙雙方不再續約時，本
    系統所有權即歸屬甲方。足認系爭租約屆期後，「本件太陽
    能電力設備」所有權即歸屬原告，故被告亦無需負擔拆除「
    本件太陽能電力設備」之義務，亦即本件系爭租約中，被告
    所應負擔之民法第455條規定承租人返還租賃物之義務，應
    不包含拆除「本件太陽能電力設備」，故原告主張被告應將
    「本件太陽能電力設備」全數拆除並回復原狀，顯屬無稽。
㈣、原告所提出之原證7為被告於106年9月6日委請宏道法律事 務
    所寄發之律師函，惟該律師函係明確載明「㈤…，本公司『將』
     依系爭契約及民法規定終止系爭契約…」等語，足認被告寄
    發原證7之律師函係要求原告履行契約，被告並無以該律師
    函對原告為終止契約之意思表示甚明，此部分應無疑問。
㈤、再以，原告於民事準備㈡狀主張系爭租約第6條第2項之規定 
    並無排除相關民法之規定，故原告仍得依據民法第455條、
    第432條第2項之規定請求被告返還房屋及回復原狀云云，然
    本件原告起訴所主張系爭租約已終止之事由，係被告依據系
    爭租約第6條第3項之規定單方終止契約，而非原告依據系爭
    租約第6條第2項終止契約，從而原告書狀所言實屬自我矛盾
    ，且與原告起訴主張不符，則本件既非原告依據系爭租約第
    6條第2項約定向被告終止系爭租約，當然無須探討系爭租約
    第6條第2項有無排除民法租賃相關規定之適用，此情甚明。
㈥、從而，系爭契約既尚未終止，兩造目前乃應受系爭租約之拘
    束，故原告請求被告應將「本件太陽能電力設備」拆除並回
    復原狀，即無理由。
㈦、並聲明：原告之訴駁回；如受不利判決，願供擔保，請准宣
    告免為假執行。
四、經查，兩造於103年4月30日簽訂系爭租約，由被告向原告承
    租系爭建物之屋頂，作為建置太陽光電系統設施，以產生電
    能躉售予台灣電力公司（下稱台電公司）之處所。依該合約
    增補條款所定，租賃期間為該系統設施與台電公司併聯日即
    103年10月1日起滿20年為止，並向經濟部能源局申請獲准於
    農業設施上附屬設置太陽能發電設備。嗣於105年7月19日經
    雲林縣政府勘查發現系爭建物違規作為鐵工廠使用，與原核
    准農業設施項目不符，而廢止原使用許可，經濟部能源局據
    此於107年2月14日廢止被告公司之再生能源發電設備認定文
    件，台電公司亦因而終止與被告之電能購售合約。嗣被告於
    107年10月17日對原告提起損害賠償訴訟，經前案判決認定
    被告於上開太陽光電系統設施設置及驗收時稍予注意，即可
    得知現場建物違規使用情形，對於損害之發生顯與有過失。
    並審酌原告嗣經雲林縣政府定期通知改善仍拒不回復，及兩
    造過失程度等情狀，認應各負百分之50之責任。從而，被告
    依民法第227條第1項規定，請求原告給付2,781,331元本息
    部分為有據，逾此數額之賠償請求，則無理由等情，為兩造
    所不爭執，且有前案各審判決在卷可稽，復經本院調閱前案
    各審卷宗查閱無訛，堪信為真實。
五、原告主張系爭租約在被告對原告提起前案訴訟時即107年10
    月17日已終止云云，然為被告所否認，並以上開情詞置辯，
    是本件兩造之爭執在於：系爭租約是否已經被告終止？原告
    本件請求被告將系爭建物屋頂上之「本件太陽能電力設備」
    拆除，並回復原狀，並將系爭建物返還予原告，有無理由？
    茲論述如下：
㈠、經查，被告有於106年9月6日委由律師發函原告要求於15日內
    履行系爭租約所負義務，維持系爭建物屋頂供作設置太陽光
    電系統使用及收益之狀態，原告已收受該函乙情，為兩造所
    不爭執，復有該律師函在卷可稽，縱認該律師函合於系爭租
    約第6條第3項第6款之通知，惟被告於原告經催告仍不履行
    後，並未再以書面或言詞向原告主張終止系爭租約，則系爭
    租約應仍然有效，應可認定。
㈡、原告固主張被告以上開律師函通知後，再於107年10月17日對
    原告提起前案訴訟，並於前案之起訴狀所附附表一（下稱「
    本件附表一」）上記載「終止契約得請求之損害賠償金額：
    7,346,172.5元」，嗣後又於108年5月20日民事追加訴之聲
    明狀更正後之附表二（下稱「本件附表二」）上再次記載：
    「終止契約得請求之損害賠償金額7,434,612.4元」，則兩
    造之系爭租約早已於被告前案起訴時即已終止云云，惟觀諸
    被告於前案訴訟中所提出之起訴狀（見本院卷第85至92頁）
    ，該事實及理由欄內均未記載被告有向原告為終止系爭租約
    之意思表示，且被告於該起訴狀上乃載明其請求基礎為民法
    第227條第1項規定，而「本件附表一」僅係其計算兩造間租
    賃期間20年預期利益之列式，則其上雖記載「終止契約得請
    求之損害賠償金額」等語，顯非向原告為終止系爭租約之意
    思表示甚明。又「本件附表二」乃係「本件附表一」預期利
    益計算列式之修正版本，是亦難僅因其上有記載「終止契約
    得請求之損害賠償金額」等語即得認被告於前案訴訟中有對
    原告為系爭租約終止之意思表示。況被告亦否認其有於前案
    訴訟中對原告為終止系爭租約之意思表示，佐以被告於前案
    歷審提出之歷次書狀中均未提及向原告為終止系爭租約之意
    思表示，而於前案訴訟中之歷審準備程序期日或言詞辯論期
    日，亦無被告以言詞向原告為終止租約意思表示之相關筆錄
    記載，業經本院調閱前案歷審卷宗查核無訛。是原告上開主
    張，尚難憑採。
㈢、綜上，系爭租約既未經被告終止，原告亦未向被告為終止系
    爭租約之意思表示，則系爭租約之租賃關係仍然存在，則原
    告本件請求被告應將其設立於系爭建物上「本件太陽能電力
    設備」拆除並回復原狀，並將系爭建物返還與原告，自屬無
    據，不應准許。
六、從而，原告依民法第767條、第455條、第431條第2項請求被
    告應將其設立於系爭建物上「本件太陽能電力設備」拆除並
    回復原狀，並將系爭建物返還與原告，均為無理由，不應准
    許。原告之訴既經駁回，其假執行之聲請，失所依附，併予
    駁回。
七、本件事證已臻明確，兩造其餘主張、陳述及所提之證據暨攻
    擊防禦方法，經核與判決結果無影響，毋庸再一一審酌，附
    此敘明。
八、訴訟費用負擔之依據：民事訴訟法第78條。
中　　華　　民　　國　　111 　年　　6 　　月　　23　　日
                  民事第一庭    法  官  吳福森

以上正本係照原本作成。
如對本判決上訴，須於判決送達後20日內向本院提出上訴狀。如
委任律師提起上訴者，應一併繳納上訴審裁判費。
中　　華　　民　　國　　111 　年　　6 　　月　　23　　日
                                書記官　程尹鈴